【裁判字號】    91,重上更(二),191
【裁判日期】    921217
【裁判案由】    偽造有價證券等
【裁判全文】
臺灣高等法院臺南分院刑事判決          九十一年度重上更(二)字第一九一號  Ｇ
      上  訴  人  臺灣嘉義地方法院檢察署檢察官
      上  訴  人
      即  被  告  己  ○  ○
      選任辯護人  王  峻  儀
右上訴人因被告偽造有價證券等案件，不服臺灣嘉義地方法院八十六年度訴字第四三
號中華民國八十六年四月廿二日第一審判決（起訴案號：臺灣嘉義地方法院檢察署八
十五年度偵字第四三三六號），提起上訴，本院判決後，經最高法院第二次發回更審
，本院判決如左：
      主      文
原判決撤銷。
己○○連續行使偽造私文書，足以生損害於他人，處有期徒刑壹年。偽造於附表一編
號１、２、５、６、７、９、11.、12.、14.、16.、18.、19.號所示支票背面之黃國榮、何
新錄、林文松、壬○○、林榮華、戊○○、張嘉祥、林志信、丁○○、洪宗貴署押均
沒收。
      事      實
一、己○○意圖為自己不法之所有，並基於概括之犯意，明知如附表所示支票已有多
    次退票紀錄，竟自民國八十四年十一月間某日起至八十五年二月間某日止，施用
    詐術，連續在附表一編號１、２、５、６、７、９、11.、12.、14.、16.、18.、19.號
    所示支票背面，偽造黃國榮、何新錄、林文松、壬○○、林榮華、戊○○、張嘉
    祥、林志信、丁○○、洪宗貴之署押，而為票據之背書，足以生損害於黃國榮等
    人，然後連續多次持向丙○○調借現金共計新台幣（下同）四百三十五萬元，致
    丙○○誤信前開支票背書為真正，因而借予現金。嗣附表一所示支票屆期，經提
    示均不獲付款，始悉受騙。
二、案經丙○○訴請臺灣嘉義地方法院檢察署檢察官偵查起訴。
      理      由
一、上訴人即被告己○○雖供承有於右揭時地持附表所示支票，向告訴人丙○○調借
    現款，迄今仍未清償之事實，惟否認其有詐欺及偽造文書之犯行，辯稱：伊僅向
    告訴人丙○○借用一百餘萬元，其餘款項均屬王鵬程（業經本院八十八年度上訴
    字第一四三一號刑事判決無罪確定在案）委託伊向丙○○調借，嗣後始知王鵬程
    偽造他人背書，伊並非蓄意詐騙丙○○等語。
二、經查：
（一）被告偽造文書及詐欺犯罪事實，已據：(一)告訴人丙○○於偵審中指訴綦詳，指
      稱：附表一所示十九張支票，均係被告己○○親自陸續持向伊調借現款，王鵬
      程並未向伊調借現款，且前開支票上黃國榮等人之背書於交付時即已存在等語
      （見一審卷第廿一頁正面第四行至第五行）。
    (二)共同被告王鵬程於本院前審復堅稱：附表一所示十九張支票，除其中編號七、
     八所示發票人為黃國容之兩張支票係伊交付予被告己○○外，其餘支票均與伊
     無關，乃己○○自行持向告訴人丙○○調借，且附表一編號七所示支票背面壬○○背書，亦非伊偽造等語（見本院上訴卷第一宗第一百三十三頁背面第一行
     至第三行、第二宗第六十五頁背面第五行至第六行）。而王鵬程於原審及本院
     前審均否認其有在附表一所示支票上偽造背書情事（見一審訴緝卷八十七年一?
     七日及二月四日訊問筆錄，本院上訴卷第一宗第一三三頁、第二宗第八、二十?
     、六十五頁）。
    (三)附表一編號２、５支票上何新錄背書、編號６支票上林文松背書、編號７、11.
      支票上壬○○背書、編號支票上戊○○背書、編號14.支票上張嘉祥背書，分
      別經檢察官及本院前審傳訊證人何新錄、林文松、壬○○、戊○○、張家祥到
      庭詳細辨認後，一致具結證稱：彼等均未於前開支票上背書，且未同意他人以
      彼等名義背書等語（見偵查卷第五十頁背面第一行至第五十一頁正面第五行、
      第六十五頁背面第六行至第七行、本院上訴卷第一宗第四十二頁正面第一行至
      第二行、背面第二行至第三行、第六十五頁正面第一行至第三行、第一百十二
      頁背面第九行至第十行），復有被偽造之附表一編號１、２、５、６、７、９
      、11.、12.、14.、16.、18.、19.號所示支票背面所偽造之黃國榮、何新錄、林文松
      、壬○○、林榮華、戊○○、張嘉祥、林志信、丁○○、洪宗貴署押在卷足資
      佐證。
    (四)被告己○○於原審法院八十六年度訴緝字第六八號王鵬程偽造有價證券審理中
      亦供稱：「（問：十九張支票之背書是否為你所寫？）是的，因王鵬程拒絕背
      書」「：：編號十一壬○○背書是我寫的，編號十九洪宗貴是我請朋友代寫的
      ：：」等語，有原審法院檢送該案卷宗影本足稽（見一審訴緝卷附八十七年二
      月四日、同年月十七日訊問筆錄），足證被告己○○確有連續在附表一編號１
      、２、５、６、７、９、11.、12.、14.、16.、18.、19.號所示支票背面，偽造黃國
      榮、何新錄、林文松、壬○○、林榮華、戊○○、張嘉祥、林志信、丁○○、
      洪宗貴之背書，至為明顯。
    (五)證人戊○○於本院八十八年上訴字第一四三四案件證稱：「附表編號一－  六
      之支票是我向羅文達借的，拿給己○○，金額是己○○寫的，另有看到己○○
      寫東西，但不知道寫什麼，是己○○直接向我拿的，並沒有經過王鵬程的手。
      」等語，（見該案判決第四頁附本院卷一七四頁）。故此部分經被告己○○自
      白，並經告訴人、證人、共同被告鵬程之供詞，應堪認係被告己○○所偽造。
（二）被告己○○與其同居人辛○○先前於嘉義市○○路投資房地產，同時與台南縣
      新營市建築商合建房屋，惟因台灣地區近年房地產嚴重不景氣，調借資金慘遭
      套牢，利息負擔沈重，經常週轉不靈，且其同居人辛○○於嘉義市嘉太工業區
      「順益汽車公司」嘉義分司擔任貨車銷售部門課長，被告己○○則因辛○○關
      係常至「順益汽車公司」嘉義分公司，故認識該分司貨車銷售部門業務人員戊○○、何新錄、壬○○、林文松等人，而共同被告王鵬程則在順益汽車公司位
      於嘉義市○○路營業所擔任業務員，與戊○○、何新錄、壬○○、林文松等人
      並非同一服務地點人員，不可能偽冒戊○○等人名義背書，已據共同被告王鵬
      程於原審法院八十六年訴緝字第六八號案件中供述極詳（見該案卷宗所附八十
      六年十二月十六日、八十七年三月三十日答辯狀）。以此並衡之前第(1)款所述
      ，則被告己○○辯稱：附表一編號１、２、５、６、７、９、11.、12.、14.、16.
      、18.、19.號所示支票背面所偽造之黃國榮、何新錄、林文松、壬○○、林榮華
      、戊○○、張嘉祥、林志信、丁○○、洪宗貴署押，乃王鵬程委託伊向丙○○
      調借現款時所偽造，伊未偽造戊○○等人背書乙節，無非飾卸刑責之詞，難資
      採信。其連續偽造私文書等犯行，事證明確，堪以認定。
（三）證人羅文達於偵查中稱：支票借給戊○○，陳某開好支票才拿給伊蓋章，
      印章由伊保管（見四三三六偵查卷第九十四頁背面）；於本院前審證稱：伊之
      支票借給戊○○，支票上印章是伊的章等語（見本院上訴卷第一宗第一七○頁
      ），而證人戊○○於本院前審證稱：本件六張羅文達的票是羅某事先蓋好印章
      借給伊的，後來己○○向伊借該六張票等語（本院上訴卷第二宗第十頁背面）
      ；另於偵查中證稱：王鵬程向伊借一張支票是三十萬元的支票，不是附表內之
      支票（見一審訴緝卷八十七年二月十七日訊問筆錄），可見附表一編號１至６
      支票為合法發票行為。證人黃國容於偵查中證稱：伊之支票帳戶是伊胞弟黃國
      旭借用伊名義去申請設立的，支票均是黃國旭在使用等語（見四三三六偵查卷
      第九十五頁。黃國旭現去向不明）；證人張丙於本院前審證稱：有去申請支票
      ，是當人頭，向一家銀行申請給我代價三萬元，我申請了八家，申請出來支票
      就被集團拿走了，伊沒有開支票，也不認識叫伊當人頭之人等語（見本院上訴
      卷第二宗第六十四頁背面）；證人陳祁謙於本院前審證稱附表一編號１０之支票
      為其所簽發無訛（見同上卷宗第二十七頁）；證人劉鳳珠於本院前審證稱附表
      一編號11.為其自己簽發借予己○○無誤（見同上卷第一宗第一一二頁）；證人
      辛○○於原審及本院前審證稱其與己○○同居，有同意己○○簽發其名義之支
      票也知道己○○開票向陳美玉借錢等語（見一審訴緝卷八十七年二月二十五日
      筆錄、本院上訴卷第一宗第四十一頁），綜上各情，均不能證明被告己○○有
      偽造附表一所示十九張支票情事，應予明。
三、被告於附表一編號１、２、５、６、７、９、11.、12.、14.、16.、18.、19.號所示支
    票背面之黃國榮、何新錄、林文松、壬○○、林榮華、戊○○、張嘉祥、林志信
    、丁○○、洪宗貴署押之行為，係犯刑法第二百十六條、第二百十條行使偽造私
    文書罪、第三百三十九條第一項詐欺取財罪。其偽造私文書後，復持以行使，其
    偽造之低度行為，應為其進而行使之高度行為吸收，僅論以行使偽造私文書罪。
    又其行使偽造私文書及詐欺取財先後多次犯行，均時間緊接，所犯構成要件亦復
    相同，皆顯係基於概括之犯意為之，俱屬連續犯，各應論以一罪，並加重其刑。
    所犯前開二罪間，具有方法結果之牽連關係，應從一重按行使偽造私文書罪處斷
    。
四、原審予以論罪科刑，固非無見，惟查：(一)附表一所示十九張支票，或經發票人授
    權使用，或由被告己○○向發票人借票使用，或由王鵬程交付，均非被告己○○
    所偽造，且檢察官於起訴書中載明該部分係己○○向發票人借用，諸如前述，自
    不構成偽造有價證券罪，原審疏未詳察，遽依告訴人丙○○之指訴，即對被告己○○論以連續偽造附表一所示支票之有價證券罪，自有未洽。(二)於支票背書，在
    票據法上係表示對支票負擔保付款之意思，為法律規定之私文書，如有偽造他人
    背書，自應單獨成立偽造私文書罪，原審竟認為偽造背書乃偽造有價證券之階段
    行為，所持法律見解，顯有錯誤。被告上訴意旨仍執陳詞否認犯行，雖不足採，
    但原判決既有可議，即無可維持，應由本院將原判決撤銷改判。因此審酌被告己○○之犯罪動機、目的、手段及犯罪後所生危害（詐得金額高達四百三十五萬元
    ）等一切情狀，量處有期徒刑一年。偽造於附表一編號１、２、５、６、７、９
    、11.、12.、14.、16.、18.、19.號所示支票背面之黃國榮、何新錄、何新錄、林文松
    、壬○○、林榮華、壬○○、陳面之戊○○、張嘉祥、林志信、丁○○、洪宗貴
    之署押，依刑法第二百十九條規定，不問屬於犯人與否，均應宣告沒收。
五、公訴意旨另以：己○○與王鵬程基於犯意之聯絡及概括之犯意，由王鵬程冒用附
    表二所示『莊富源』等人名義為發票人，偽造簽發金額共計一百五十萬元之本票
    七張，並由知情之己○○連續持向丙○○調借同額現款，致丙○○陷於錯誤，如
    數交付，因認己○○該部分另涉有共同偽造有價證券及詐欺取財罪嫌云云（此部
    部分，王鵬程已經本院八十八年度上訴字第一四三一號判決無罪確定在案）。惟
    查：(1)公訴人認為被告己○○另涉有右揭罪嫌，無非係以告訴人丙○○追加告訴
    內容，為其所憑論據。(2)按犯罪事實應依證據認定之，無證據不得推定其犯罪事
    實，刑事訴訟法第一百五十四條定有明文。(3)被告己○○雖供承有以本票向告訴
    人丙○○調借現款，惟堅決否認有知情共同詐騙告訴人丙○○之犯行，辯稱：附
    表二所示本票乃王鵬程交付予伊，委請伊向丙○○調借款項，伊不知附表二所示
    本票係屬偽造等語。(4)告訴人丙○○於原審法院明確指稱：被告己○○持附表二
    所示本票向伊調借現款，嗣後復另簽面額一百五十萬元本票一張，換回附表二所
    示七張本票，惟尚有附表二編號１所示本票漏未取回等語（見一審卷第五十七頁
    背面）。被告己○○亦承認該丁○○名義簽發，一九六○六四號，八十五年二月
    八日，金額十五萬元之支票係伊交給告訴人的（見本院上訴卷第五八頁），惟經
    本院將被告當庭書寫之筆跡送憲兵學校及法務部調查局鑑定結果，均遭渠以資料
    不足，無法鑑定為由退回，有憲兵學校九十一年八月二十三日九一執正字第四九
    五六號函（見本院卷六一頁）及法務部調查局九十二年六月十八日調科貳字第○
    九二○○一九三九七○號函附本院卷可憑，公訴人又未聲請再送鑑定，至案外人
    丁○○經原審多次按本票所載地址嘉義市○○○路五一八巷十八號傳喚，均以「
    查無此巷號」退回傳票，致無從查明其發票及授權使用情形，附為敘明。被告己○○被訴與王鵬程共同偽造附表二所示本票七張，並由己○○持向告訴人丙○○
    詐借一百五十萬元現款罪嫌部分，即屬不能證明，此外復查無其他積極證據足以
    證明被告己○○有該部分犯行，本院原應就該部分判決無罪，惟因公訴人認為該
    部分與前開論罪科刑部分具有連續及牽連關係，爰就該部分不另為無罪之諭知。
    檢察官此部分上訴為無理由，應予駁回。
據上論斷，應依刑事訴訟法第三百六十九條第一項前段、第三百六十四條、第二百九
十九條第一項前段，刑法第五十六條、第二百十六條、第二百十條、第三百三十九條
第一項、第五十五條、第二百十九條、罰金罰鍰提高標準條例第一條前段，判決如主
文。
本案經檢察官吳萃芳到庭執行職務。
中    華    民    國      九十二      年      十二      月      十七    日
                                  臺灣高等法院臺南分院刑事第三庭
                                      審判長法官  陳    義    仲
                                            法官  宋    明    蒼
                                            法官  楊    子    莊
右正本證明與原本無異。
如不服本判決，應於判決送達後十日內向本院提出上訴狀，其未敘述理由者並應於提
出上訴狀後十日內向本院補提理由書（應附繕本)。
                                      法院書記官  王    全    龍
中    華    民    國      九十二      年      十二      月      十九    日
附錄法條：
刑法第二百一十六條：
行使第二百十條至第二百十五條之文書者，依偽造、變造文書或登載不實
事項或使登載不實事項之規定處斷。
刑法第二百一十條：
偽造、變造私文書，足以生損害於公眾或他人者，處五年以下有期徒刑。
刑法第三百三十九條第一項：意圖為自己或第三人不法之所有，以詐術使人將本人或
                          第三人之物交付者，處五年以下有期徒刑、拘役或科或
                          併科一千元以下罰金。
附表一：
┌──┬───┬────────┬─────┬─────┬───┬───┐
│編號│發票人│  支 票 號 碼   │ 票面金額 │ 付 款 人 │背書人│背書人│
├──┼───┼────────┼─────┼─────┼───┼───┤
│    │      │                │          │台南區中小│      （被偽造者
│ １ │羅文達│一四三八二號    │ 廿三萬元 │企業銀行嘉│己○○│，下同）
│    │      │                │          │義分行    │      │黃國榮│
├──┼───┼────────┼─────┼─────┼───┼───┤
│ ２ │羅文達│一四三七九號    │ 二十萬元 │  同  右  │己○○│何新錄│
├──┼───┼────────┼─────┼─────┼───┼───┤
│ ３ │羅文達│一四三九二號    │ 二十萬元 │  同  右  │己○○│      │
├──┼───┼────────┼─────┼─────┼───┼───┤
│ ４ │羅文達│一四三七六號    │ 廿五萬元 │  同  右  │己○○│      │
├──┼───┼────────┼─────┼─────┼───┼───┤
│ ５ │羅文達│一四三九七號    │ 二十萬元 │  同  右  │己○○│何新錄│
├──┼───┼────────┼─────┼─────┼───┼───┤
│ ６ │羅文達│一四三九五號    │ 廿二萬元 │  同  右  │己○○│林文松│
├──┼───┼────────┼─────┼─────┼───┼───┤
│ ７ │黃國容│一四七○○號    │ 三十萬元 │  同  右  │己○○│壬○○│
┌──┬───┬────────┬─────┬─────┬───┬───┐
│ ８ │黃國容│一四六九六號    │ 二十萬元 │  同  右  │己○○│      │
├──┼───┼────────┼─────┼─────┼───┼───┤
│ ９ │張  丙│0000000號│五十五萬元│華南銀行高│己○○│林榮華│
│    │      │                │          │雄博愛分行│      │      │
├──┼───┼────────┼─────┼─────┼───┼───┤
│    │      │                ││台南區中小│      │      │
│ １０ │陳祈謙│00000000│  一○萬元│企業銀行白│己○○│      │
│    │      │號              │          │河辦事處  │      │      │
├──┼───┼────────┼─────┼─────┼───┼───┤
│  │劉鳳珠│0000000號│  二十萬元│第一銀行新│己○○│壬○○│
│    │      │                │          │西分行    │      │      │
├──┼───┼────────┼─────┼─────┼───┼───┤
│    │      │                │          │台南區中小│      │      │
│  │辛○○│三○八一○五號  │  一○萬元│企業銀行嘉│己○○│戊○○│
│    │      │                │          │義分行    │      │      │
├──┼───┼────────┼─────┼─────┼───┼───┤
│  │辛○○│一○八二九一號  │  三十萬元│  同  右  │己○○│      │
└──┴───┴────────┴─────┴─────┴───┴───┘
┌──┬───┬────────┬─────┬─────┬───┬───┐
│  │辛○○│一○八二六一號  │  三十萬元│  同  右  │己○○│張嘉祥│
├──┼───┼────────┼─────┼─────┼───┼───┤
│  │辛○○│一○八二八九號  │  廿五萬元│  同  右  │己○○│      │
├──┼───┼────────┼─────┼─────┼───┼───┤
│  │辛○○│三○八一一六號  │  廿二萬元│  同  右  │己○○│林志信│
├──┼───┼────────┼─────┼─────┼───┼───┤
│  │辛○○│一○八二九七號  │  十八萬元│  同  右  │己○○│      │
├──┼───┼────────┼─────┼─────┼───┼───┤
│  │辛○○│三○八一二○號  │  十五萬元│  同  右  │己○○│丁○○│
├──┼───┼────────┼─────┼─────┼───┼───┤
│  │辛○○│三○八一○四號  │  二十萬元│  同  右  │己○○│洪宗貴│
└──┴───┴────────┴─────┴─────┴───┴───┘
附表二：
┌──┬────┬───────┬─────────┬─────────┐
│編號│ 發票人 │ 票 據 號 碼  │   發 票 日       │票面金額（新台幣）│
├──┼────┼───────┼─────────┼─────────┤
│ １ │ 丁○○ │一九六○六四號│八十五年二月八日  │     十五萬元     │
├──┼────┼───────┼─────────┼─────────┤
│ ２ │ 戊○○ │○一六○○八號│八十五年二月廿九日│     二十萬元     │
├──┼────┼───────┼─────────┼─────────┤
│ ３ │ 癸○○ │三七二五八九號│八十五年三月五日  │     廿五萬元     │
├──┼────┼───────┼─────────┼─────────┤
│ ４ │ 壬○○ │三八○七五七號│八十五年二月廿九日│     三十萬元     │
├──┼────┼───────┼─────────┼─────────┤
│ ５ │ 庚○○ │一九○六四三號│八十五年三月十二日│     二十萬元     │
├──┼────┼───────┼─────────┼─────────┤
│ ６ │ 乙○○ │三七二五九八號│八十五年三月廿二日│     二十萬元     │
├──┼────┼───────┼─────────┼─────────┤
│ ７ │ 甲○○ │三七二五九七號│八十五年三月廿二日│     二十萬元     │
└──┴────┴───────┴─────────┴─────────┘


司法院資訊處製作；財團法人民間司法改革基金會備份。
